【裁判字號】    97,自,21
【裁判日期】    970516
【裁判案由】    竊盜等
【裁判全文】
臺灣臺北地方法院刑事判決                97年度自字第21號
    公  訴  人  臺灣臺北地方法院檢察署檢察官
    自  訴  人  丁○○
                丙○○
                庚○○
                辛○○○
                甲○○
                乙○○○
                        4之1.
                己○○
    共      同
    代  理  人  陳政峰律師
    被      告  戊○○
    選任辯護人  涂惠民律師
上開被告因竊盜等案件，經自訴人提起自訴，本院判決如下：
    主  文
戊○○公然侮辱人，處拘役拾日，如易科罰金，以新臺幣壹仟
元折算壹日。
其餘被訴部分無罪。
    事  實
一、戊○○與壬○○為夫妻，己○○、庚○○為壬○○之兄弟，
    丁○○、甲○○、乙○○○分別為戊○○之堂姐夫、妹夫、
    妹妹，辛○○○則為庚○○之配偶，丙○○為丁○○之配偶
    ，戊○○、壬○○與己○○、庚○○、丁○○、甲○○、乙○○○、辛○○○及丙○○間，自民國（下同）六十八年間
    起即因華菱電氣企業股份有限公司與華屋實業股份有限公司
    （負責人為戊○○）之股權歸屬事宜，衍生多件民事、刑事
    訴訟等爭執，時常對簿公堂，迄因丁○○、丙○○、庚○○
    、辛○○○、甲○○、乙○○○、己○○自九十五年六月十
    五日起至同年七月二十三日前往臺北縣深坑鄉○○○段草地
    尾小段八九之四地號及臺北縣深坑鄉○○○段草地尾小段八
    九之五三號之二筆土地（下稱系爭土地）所為涉嫌強制罪嫌
    之行為、丁○○、丙○○、庚○○、甲○○、乙○○○、己○○於九十五年十月二十三日前往系爭土地所為涉嫌毀損罪
    嫌之行為及戊○○、壬○○分別於九十五年六月十五日、同
    年七月二十三日所為涉嫌傷害罪嫌行為，均經檢察官提起公
    訴，而經本院以九十六年度易字第四一三號、第一九三○號
    案件受理，戊○○於本院上開案件九十七年二月二十二日審
    判期日行辯論程序時，在本院第十二法庭之不特定多數人得
    以共見共聞之處所，竟基於公然侮辱人之犯意，以「丁○○
    是魔王」之語公然侮辱丁○○。
二、案經自訴人向本院提起自訴。
    理  由
壹、有罪部分：
一、訊據被告戊○○固不否認其於上開案件審判期日行辯論程序
    時，曾出言「丁○○是魔王」之語，惟矢口否認有何公然侮
    辱之犯行，並辯稱：伊係針對案情對受理之法官加以陳述，
    並非針對自訴人為人身攻擊，伊係因遭受自訴人之騷擾，才
    為上開陳述，係基於自衛、自辯而出於善意發表言論，且觀
    諸上開案件之第一審判決內容，自訴人確有多次犯罪行為，
    伊應可依刑法第三百十條第三項前段、第三百十一條第一款
    之規定不罰云云。經查：
  (一)證據能力部分：
    被告對於自訴人所提之證據資料及以下本院作為判斷依據之
    各項證據資料，均同意或不爭執其證據能力，本院審酌該等
    言詞供述及書面作成時之情況認為適當，均無不宜作為證據
    之情事，依刑事訴訟法第一百五十九條之五規定，均得作為
    證據。
  (二)實體認定部分：
    本案被告於上開案件審判期日行辯論程序時，在本院第十二
    法庭之不特定多數人得以共見共聞之處所，曾出言「丁○○
    是魔王」之語一節，為被告所不否認，並有上開案件九十七
    年二月二十二日審判筆錄在卷可參，自堪信為真實。而自訴
    人丁○○固因與其餘自訴人自九十五年六月十五日起至同年
    七月二十三日、於九十五年十月二十三日前往系爭土地所為
    之行為，經本院以九十六年度易字第四一三號、第一九三○
    號判決認係分別犯刑法第三百零四條第一項之強制罪、刑法
    第三百五十四條之毀損罪而判處有期徒刑十月（減刑為有期
    徒刑五月）、拘役五十日（減刑為拘役二十五日）之情，固
    有上開判決在卷可參，惟被告於上開案件審判期日行辯論程
    序時所為「丁○○是魔王」之陳述，與上開案件案情內容並
    無關連，實難認被告係因自衛、自辯而出於善意就上開案件
    發表言論，亦難認符合刑法第三百十條第三項所得免責之規
    定，被告前開所辯，均於法無據，尚難憑採，本件事證業已
    明確，被告所犯公然侮辱犯行，堪以認定。
二、核被告所為，係犯刑法第三百零九條第一項之公然侮辱罪。
    爰審酌被告於本院審理中否認犯行，犯後態度難認良好，並
    參以被告犯罪手段、動機、目的及對於自訴人丁○○所生損
    害程度等情狀，量處如主文所示之刑，並諭知易科罰金之折
    算標準。
三、自訴意旨另以：被告於上開案件審判期日行辯論程序時，當
    庭以「我認為被告是有組織性的犯罪集團，首領是丁○○」
    、「他們相信法院是金錢可以通的」、「他們有組織犯罪欺
    侮人」等語公然侮辱自訴人，因認被告就上開部分亦涉犯刑
    法第三百零九條第一項之公然侮辱罪。經查：本案被告於上
    開案件審判期日行辯論程序時，當庭曾出言「我認為被告是
    有組織性的犯罪集團，首領是丁○○」、「他們相信法院是
    金錢可以通的」、「他們有組織犯罪欺侮人」等語，為被告
    所不否認，並有相關審判筆錄在卷可參，惟自訴人分別因九
    十五年六月十五日起至同年七月二十三日、於九十五年十月
    二十三日前往系爭土地所為之行為，經本院以九十六年度易
    字第四一三號、第一九三○號判決認係分別犯刑法第三百零
    四條第一項之強制罪、刑法第三百五十四條之毀損罪而判處
    有罪，亦有上開判決附卷可參，由上開案件案情內容以觀，
    自訴人就上開強制罪及毀損罪之行為係共同為之，並有犯意
    聯絡及行為分擔，是被告所言「我認為被告是有組織性的犯
    罪集團，首領是丁○○」、「他們有組織犯罪欺侮人」等語
    ，應認屬被告係因自衛、自辯而出於善意所為之言論，另就
    被告所言「他們相信法院是金錢可以通的」部分，亦難認有
    何貶損自訴人名譽之情事，是本院自難就上開部分認定被告
    涉犯公然侮辱罪，然因自訴人認被告所涉上開部分罪嫌倘成
    立犯罪，與本院前揭論罪科刑部分有實質上一罪關係，是爰
    就上開部分不另為無罪之諭知。
貳、無罪部分：
一、自訴意旨略以：被告於上開案件審判期日結束後，趁通譯沈
    學秀發還當事人身分證之際，下手行竊自訴人丁○○之身分
    證，因認被告就上開部分涉犯刑法第三百二十條第一項之竊
    盜罪嫌云云。
二、按犯罪事實應依證據認定之，無證據不得認定犯罪事實，又
    不能證明被告犯罪者，應諭知無罪之判決，刑事訴訟法第一
    百五十四條第二項及第三百零一條第一項分別定有明文。次
    按認定犯罪事實所憑之證據，雖不以直接證據為限，間接證
    據亦包括在內；然而無論直接或間接證據，其為訴訟上之證
    明，須於通常一般之人均不致有所懷疑，而得確信其為真實
    之程度者，始得據為有罪之認定，倘其證明尚未達到此一程
    度，而有合理之懷疑存在時，事實審法院復已就其心證上理
    由予以闡述，敘明其如何無從為有罪之確信，因而為無罪之
    判決，尚不得任意指為違法，最高法院則著有七十六年臺上
    字第四九八六號判例要旨可參。
三、自訴人認被告涉犯上開罪嫌，係以本院勘驗筆錄、證人沈學
    秀、薛欽峰證言為論據。訊據被告固承認於上開案件九十七
    年二月二十二日審判期日後遭人發現其皮夾內留有自訴人丁○○之身分證等情，惟堅決否認有何竊盜犯行，並辯稱：開
    庭結束後，係由伊配偶壬○○代伊取回證件，伊即將證件放
    入皮夾內，伊在法警要求伊及在法庭外翻皮夾取出自己證件
    時均未發現丁○○之身分證在伊皮夾內，伊並無行竊之意思
    ，應係誤拿等語。經查：
  (一)證據能力部分：
    被告及自訴人就以下本院作為判斷依據之各項證據資料，均
    同意或不爭執其證據能力，本院審酌該等言詞供述及書面作
    成時之情況認為適當，均無不宜作為證據之情事，依刑事訴
    訟法第一百五十九條之五規定，均得作為證據。
  (二)實體認定部分：
    證人沈學秀於本院審理中結證稱：上開案件審判期日時，伊
    係執行通譯職務，開完庭後，審判長將所有當事人之身分證
    交與伊處理發還當事人事宜，因上開案件當事人有十幾人，
    伊又需要書寫宣判通知，所以就將所有當事人之身分證放在
    桌上要當事人自己取回，伊並未注意當事人是如何取回證件
    ，當桌上已無任何身分證後，丁○○就向伊表示未取得身分
    證，伊就請尚未離開之當事人確認有無拿取他人證件，並請
    法警蔡春嶸去找被告回來，後來被告經蔡春嶸請回本院十二
    法庭外之走廊處，伊請被告確認皮包內有無丁○○之身分證
    ，被告就檢視自己之皮夾，並向伊表示只有自己的證件，被
    告還拿自己的證件出來給伊看，但因旁邊其餘當事人都說應
    該是被告拿的，伊就請被告將皮夾內之物品倒出給大家看，
    被告就按照伊的意思翻動皮夾，接著就說：「唉啊！身分證
    怎麼在我這裡」並在被告皮夾內找到丁○○之身分證等語；
    證人薛欽峰於本院審理中結證稱：上開案件審判期日時，伊
    係擔任其中三位當事人之辯護人，開完庭後，伊並沒有看到
    當事人拿取身分證之過程，有人說丁○○之身分證不見，在
    場之當事人經檢查都無拿錯身分證，此時被告已不在場，通
    譯沈學秀就請法警蔡春嶸去找被告，後來蔡春嶸有帶回被告
    及被告之配偶壬○○，被告、壬○○手上都各拿一張身分證
    ，沈學秀就跟被告說最好將皮夾給丁○○等當事人看一下以
    免紛爭，被告並沒有拒絕，有楞一下，時間很短，接著就把
    皮夾拿出，將對折的皮夾打開，舉在肩膀處高度，手拿在皮
    夾夾層處，隨後有人在被告皮夾放鈔票之夾層看到丁○○之
    身分證，被告就將丁○○身分證取出還給丁○○等語；證人
    蔡春嶸於本院審理中結證稱：上開案件審判期日時，伊係執
    行法警站庭勤務，因有人表示沒有領到身分證，而有些簽完
    筆錄及領完證件之當事人已陸續離開，沈學秀要伊去把已離
    開之當事人帶回，伊即到法院一樓去找，沿著大門口在本院
    與高等法院中間之巷子處攔到被告及壬○○，距沈學秀要伊
    尋回已離開當事人之時約相隔三至五分鐘，伊即詢問被告與
    壬○○有無拿錯身分證，被告、壬○○即檢視皮夾、包包，
    並無任何遲疑或拒絕之反應，經檢視後即向伊表示並未拿錯
    證件，伊遂將被告、壬○○帶回本院十二法庭外走廊，沈學
    秀請大家再檢查有無拿錯證件，被告拿皮夾出來檢視時，亦
    無任遲疑或拒絕之反應，但最後被告就發現皮夾內多了一張
    身分證等語，可知本案被告於經人發覺其皮夾內留有自訴人
    丁○○身分證前固曾因受證人蔡春嶸之請求及自行檢視皮夾
    數次，惟證人蔡春嶸尋回被告之處所係在本院與本院臺北簡
    易庭間巷子、證人蔡春嶸係於發覺自訴人丁○○身分證遺失
    後三至五分鐘始尋回被告，被告於最後取出自己皮夾供人檢
    視及在本院與本院臺北簡易庭間巷子處依證人蔡春嶸告知而
    自行檢視攜帶物品時，亦均無任何遲疑或拒絕之舉動，若被
    告真有意竊取自訴人丁○○之身分證且將竊得之自訴人丁○○身分證置放在自己皮夾內，為何不利用經證人蔡春嶸尋回
    前之空檔時間速將自訴人丁○○身分證加以藏匿或處理以免
    遭人發覺犯行，又為何於最後取出自己皮夾供人檢視時無任
    何心虛而遲疑或拒絕之舉動？此均核與常情事理有違，故被
    告是否真有下手行竊自訴人丁○○身分證之行為，尚存有合
    理之懷疑，本院實難形成被告有罪之心證。
  (三)綜上各節，自訴人所提出之證據並無法證明被告涉犯竊盜犯
    行，此外復查無其他積極證據足資證明被告確有公訴人所指
    之上開犯行，揆諸首揭規定及說明，本案此部分既不能證明
    被告犯罪，即應為無罪判決之諭知，以免冤抑。
據上論斷，應依刑事訴訟法第三百四十三條、第二百九十九條第
一項前段、第三百零一條第一項，刑法第三百零九條第一項、第
四十一條第一項前段，刑法施行法第一條之一，判決如主文。
中    華    民    國    97    年    5     月    16    日
                        臺灣臺北地方法院刑事第八庭
                            法  官   唐于智
上正本證明與原本無異。
如不服本判決，應於判決送達後10日內，向本院提出上訴狀。
                            書記官   陳家欣
中    華    民    國    97    年    5     月    16    日
附錄本案論罪法條
刑法第309條
公然侮辱人者，處拘役或 300元以下罰金。
以強暴犯前項之罪者，處1 年以下有期徒刑、拘役或500 元以下
罰金。


司法院資訊處製作；財團法人民間司法改革基金會備份。
